【裁判字號】    94,簡上,591
【裁判日期】    950110
【裁判案由】    返還房屋等
【裁判全文】
臺灣臺北地方法院民事判決             94年度簡上字第591號
上  訴  人  丙○○
            己○○
            庚○○
            戊○○
兼  共  同
訴訟代理人  辛○○
被上訴人    法務部
法定代理人  乙○○
訴訟代理人  丁○○
            甲○○
上列當事人間請求返還房屋等事件，上訴人對於中華民國94年8
月23日臺灣臺北地方法院臺北簡易庭94年度北簡字第6263號第一
審判決提起上訴，本院判決如下：
    主  文
原判決關於命上訴人丙○○、庚○○、戊○○、辛○○給付超過
附表所示金額部分，及該部分假執行之宣告，暨訴訟費用之裁判
均廢棄。
上開廢棄部分，被上訴人在第一審之訴駁回。
其餘上訴駁回。
第一、二審訴訟費用由上訴人辛○○負擔。
    事實及理由
一、被上訴人起訴主張：伊為台北市○○區○○段3小段146地號
    之土地上建物即建號台北市○○區○○段3小段851號門牌號
    碼台北市○○○路○段102巷5號3樓之國有房屋（下稱系爭房
    屋）之管理人，依法伊得就管有之國有財產代國家起訴行使
    權利。本件系爭房屋原由伊退休職員譚祖佑配住，然譚祖佑
    及其配偶均已死亡，上訴人丙○○為譚祖佑之子媳，上訴人
    辛○○、己○○為譚祖佑之成年子女，上訴人庚○○、戊○○為譚祖佑之孫子女，均非合法現住人，實屬無權占有。伊
    於民國93年2月11日、同年6月30日以掛號函催告上訴人騰空
    遷讓，然上訴人迄今仍拒未返還，伊自得依據民法第767條
    請求上訴人返還系爭房屋，並得依據不當得利之法律關係，
    請求上訴人按月連帶給付相當租金之不當得利新台幣（下同
    ）21,000元。
二、上訴人則以：依據中央各機關學校國有眷舍房地處理要點第
    3條第3項規定，被上訴人如欲收回系爭房屋，應通知上訴人
    於3個月內返還，如上訴人拒不返還應依法訴追，並提返還
    不當得利之訴。本件被上訴人既未能提供合法且有效催告之
    證明，自無從對其訴請不當得利。另丙○○、庚○○前雖住
    在系爭房屋，但已於93年12月18日遷離，且戊○○於92年9
    月至亞洲大學就讀，並無居住於系爭房屋之可能，己○○則
    早已移民至國外，回國期間未居住在系爭房屋內，自不得命
    其同負擔返還不當得利等語，資為抗辯。
三、原審判命上訴人辛○○應將系爭房屋遷讓返還被上訴人，上
    訴人丙○○、辛○○、庚○○、戊○○均自92年6月20日起
    ，丙○○、庚○○、戊○○至93年12月28日止，辛○○至搬
    遷日止，己○○自90年10月2日起至93年6月22日止，按月給
    付21,000元。而駁回被上訴人其餘請求，上訴人不服，提起
    上訴。被上訴人對其敗訴部分，並未聲明不服。上訴人於本
    院上訴聲明為：(一)原判決不利於上訴人部分廢棄；(二)上開廢
    棄部分，駁回被上訴人在第一審之訴。被上訴人於本院答辯
    聲明為：上訴駁回。
四、本件兩造不爭執事項：
    被上訴人管理之系爭房屋，原由上訴人退職員工譚祖佑配住
    ，譚祖佑及其配偶均已死亡，丙○○為譚祖佑之子媳、辛○○、譚鐵幹、己○○為譚祖佑之成年子女，庚○○、戊○○
    為譚祖佑之孫子女。
五、兩造之爭點及論述：
    被上訴人主張上訴人無權占用系爭房屋，其自得訴請辛○○
    自系爭房屋中遷出，並得請求上訴人負擔相當租金之不當得
    利，上訴人則以前揭情詞置辯，故本件之主要爭點為：(一)被
    上訴人是否因未經合法催告不得提起本件訴訟；(二)上訴人是
    否確有占用系爭房屋之事實，致被上訴人得請求相當租金之
    不當得利；(三)如上訴人應負擔相當租金之不當得利時，應給
    付之金額為何？現析述如后：
（一）被上訴人是否不得提起本件訴訟：
    1.按所有人對於無權占有或侵奪其所有物者，得請求返還之
      。對於妨害其所有權者，得請求除去之。有妨害其所有權
      之虞者，得請求防止之。民法第767條定有明文。復按，
      因任職關係獲准配住宿舍，其性質為使用借貸，目的在使
      任職者安心盡其職責，是倘借用人喪失其與所屬機關之任
      職關係，當然應認依借貸之目的，已使用完畢，配住機關
      自得請求返還。故公務員因任職關係配住宿舍，於任職中
      死亡時，既喪失其與所屬機關之任職關係，依借貸目的應
      認已使用完畢，使用借貸契約因而消滅，此與一般使用借
      貸契約，借用人死亡時，貸與人僅得終止契約之情形尚有
      不同。最高法院91年台上字第1926號判例著有明文可參。
      查，系爭房屋原係被上訴人配住予其退職員工譚祖佑，然
      譚祖佑已於90年10月1日死亡，其配偶曾傑明更早於84年
      10月15日死亡，此有譚祖佑全戶戶籍謄本在卷可稽（見原
      審卷第9頁），揆諸前揭最高法院判例意旨，應認使用借
      貸關係業已消滅，辛○○已無正當權源繼續占用系爭房屋
      ，不因被上訴人是否有向其合法催告而有所區別。
    2.復按，現住人不合第1項規定者，各機關學校應通知其於
      3個月內返還；如拒不返還，應依法訴追，並提返還不當
      得利之訴。收回之眷舍房地，各機關學校如經檢討無保留
      公用必要，應層報行政院核定處理方式後，點交國有財產
      局依法處理。中央各機關學校國有眷舍房地處理要點（下
      稱處理要點）第3條第3項定有明文。上訴人復辯稱，被上
      訴人並未合法通知其返還系爭房屋，況於協調過程中其已
      表明有返還之系爭房屋之意思，並無拒不返還之情事，依
      據前開處理要點之規定，被上訴人不得依法訴追云云。然
      查，前開處理要點之規定，應係單方規範管理機關對於違
      法占用眷舍房地者有通知占有人返還之義務，倘拒不返還
      時，更應依法起訴，故前開處理要點中關於「應通知3個
      月內返還」、「應依法訴追」等規定，明顯限制管理單位
      之裁量權，包括即便同意予以占用人搬遷履行期，但不得
      逾3個月，且不得拋棄不當得利請求權。故應認該處理要
      點係要求被上訴人等管理機關不得任由無權使用眷舍房地
      者，繼續占用，並非限制管理機關行使權利之要件。故上
      訴人執此處理要點辯稱被上訴人不合於規定，不得提起本
      件訴訟，顯有誤會。
（二）系爭房屋之占用人為何人：
    1.被上訴人係以丙○○、辛○○、己○○、庚○○、戊○○
      均設籍於系爭房屋內，認定其有使用系爭房屋之事實，而
      對其請求相當租金之不當得利。然按，戶籍法第20條雖規
      定：遷出戶籍管轄區域三個月以上，應為遷出之登記。但
      因兵役、國內就學、監所收容及隨本國籍遠洋漁船出海作
      業，得不為遷出之登記。出境二年以上，應為遷出之登記
      。惟關於戶籍登記僅為戶政機關為戶籍管理所為之相關法
      令，雖設籍於戶籍所在地而確實有居住在該處之或然率較
      高，然國人有為子女入學、選舉投票等因素，而有遷移戶
      籍之情形時有所聞，故不得僅因上訴人設籍於系爭房屋，
      據推論上訴人確有居住、使用系爭房屋之事實。查，己○○自90年12月4日出境後，至91年9月24日方入境返國，然
      同年10月30日復出境，直至93年6月3日再行入境，在國內
      停留不到一個月時間後，再於同年月25日出境，此有本院
      查詢己○○入出境資料在卷可稽（見本院卷第52頁），足
      見己○○於譚祖佑死亡時，實際上居留於臺灣地區之時間
      甚短，故無法僅因己○○設籍於系爭房屋，遽認定有使用
      系爭房屋之事實，而應負擔相當租金之不當得利。至戊○○雖於本院第二審程序中改稱其就讀於亞洲大學並於該學
      院附近租屋，無使用系爭房屋之事實云云。然戊○○業於
      原審最後言詞辯論期日自承從93年12月18日方沒有住在系
      爭房屋（見原審94年8月11日言詞辯論筆錄，原審卷第114
      頁），顯係就其在93年12月18日前有使用系爭房屋之事實
      為自認，被上訴人自無庸舉證證明戊○○有使用系爭房屋
      之事實。而戊○○雖提出其就學證明欲撤銷原審所為之自
      認，然查其所提出亞洲大學修業證明書，僅能證明戊○○
      自92年9月入該所大學就讀，即便戊○○確實在臺中地區
      就讀大學，但其於假日或課餘時間是否均無返回系爭房屋
      居住之事實均不得而知，自無法僅因該修業證明書認定其
      自認與事實不符，又被上訴人亦不同意戊○○撤銷自認之
      表示，故自應認戊○○仍應受其原審所為自認之拘束。
    2.綜上，被上訴人無法證明己○○有使用系爭房屋之事實，
      故自不得向其請求相當租金之不當得利。至丙○○、庚○○、戊○○對於其自92年6月20日至93年12月18日有使用
      系爭房屋部分之事實為自認，辛○○對於自92年6月20日
      迄今仍有使用系爭房屋之事實不爭執，故丙○○、庚○○
      、戊○○、辛○○自應給付使用系爭房屋期間相當租金之
      不當得利。
（三）被上訴人應給付相當租金之不當得利金額為何：
    1.另按無權占有他人之房屋及土地，可能獲得相當於租金之
      利益，為社會通常之觀念，最高法院61年台上字第1695號
      判例意旨足資參照。本件丙○○、庚○○、戊○○、辛○○無合法之正當權源，占用系爭房屋，獲有相當於租金之
      利益，致被上訴人受有相當於租金之損害，被上訴人自得
      依民法第179條規定，請求給付相當於租金之損害。次按
      城市地方房屋之租金，以不超過土地及其建築物申報總價
      年息10％為限，土地法第97條第1項定有明文；而土地法
      第97條規定之土地價額及建築物之總價額，土地價額係指
      法定地價而言，法定地價係指申報地價，建築物價額則依
      該管縣、市地政機關估定之價額，為土地法施行法第25條
      、土地法第148條所明定。又公有土地及依本條例第16條
      規定照價收買之土地，以各該宗土地之公告地價為申報地
      價，免予申報。平均地權條例施行細則第21條前段定有明
      文。本件系爭房屋所占用土地為國有土地，揆諸前揭說明
      ，應以公告地價計算相當租金損害之標準，被上訴人主張
      以公告現值為標準，顯有違誤。查，系爭房屋占用土地面
      積56.33平方公尺，89年7月份、93年1月份之公告地價，
      分別為每平方公尺69,097元、69,401元，此有公告地價查
      詢表在卷可稽（本院卷第60頁），本院審酌系爭房屋位於
      台北市大安區○○○路與金華街交接口處、屋齡約三、四
      十年，屬4層樓磚造房屋，大門進入後有社區共用天井、
      鄰近中正紀念堂、郵局、國立師範大學，位處台北市中心
      ，交通尚稱便利，附近住戶均為法院、檢察署或法務部宿
      舍，此有現場照片及勘驗筆錄附卷可參（見原審卷第63至
      75頁）。本院認被上訴人主張上訴人就占用系爭房屋所受
      相當於租金之利益，以系爭土地公告地價8％計算為當，
      則丙○○、辛○○、庚○○、戊○○自92年6月20日起至
      同年12月31日止，共同按月給付之損害金為7,518元，另
      丙○○、庚○○、戊○○自93年1月1日至93年12月18日止
      、辛○○則自93年1月1日起至從系爭房屋遷出之日止，按
      月給付7,548元（計算式詳如附件所示）。從而，被上訴
      人請求丙○○、庚○○、戊○○、辛○○給付如附表所示
      之不當得利，為有理由，自應准許。被上訴人逾此部分之
      請求，即屬無據，應予駁回。
六、綜上所述，被上訴人本於所有物返還請求權，請求辛○○自
    系爭房屋遷出返還予被上訴人，並請求丙○○、庚○○、戊○○、辛○○給付如附表所示之相當租金之不當得利，為有
    理由，應予准許。逾此所為請求，為無理由，應予駁回。又
    ，上開應准許部分，係命關於財產權之訴訟，其標的之價額
    在50萬元以下，為被上訴人勝訴之判決，應依職權宣告假執
    行。原審就超過上開應准許部分，為上訴人敗訴之判決，並
    為假執行之宣告，自有未洽。上訴意旨就此部分指摘原判決
    不當，求予廢棄改判，為有理由，爰由本院廢棄改判如主文
    第2項所示。至於上開應准許部分，原審判命上訴人給付，
    並為假執行之宣告，核無違誤，上訴意旨，就此部分，仍執
    陳詞，指摘原判決不當，求予廢棄，為無理由，應駁回其上
    訴。
五、據上論結，本件上訴為一部有理由，一部無理由，依民事訴
    訟法第436條之1第3項、第450條、第449條第1項、第79條、
    第85條第1項但書，判決如主文。
中    華    民    國    95    年    1    月    10    日
            民事第四庭    審判長法  官  林麗玲
                                法  官  洪遠亮
                                法  官  黃柄縉
以上正本係照原本作成
本判決不得上訴
中    華    民    國    95    年    1    月    11    日
                                書記官  楊湘雯
附件：
每月相當租金不當得利之計算式：（元以下四捨五入）
一、92年6月20日起至92年12月31日止：
〔59.57（平方公尺）×1/4（應有部分）×69,097（公告地價）
＋98,600（房屋總值）〕×8％÷12=7,518
二、93年1月1日之後
〔59.57（平方公尺）×1/4（應有部分）×69,401（公告地價）
＋98,600（房屋總值）〕×8％÷12=7,548
附表
┌─────┬──────┬──────┬───────┐
│應共同給付│ 起日       │迄日        │ 按月給付金額 │
│之上訴人  │            │            │              │
├─────┼──────┼──────┼───────┤
│戊○○、譚│92年6月20日 │92年12月31日│7,518元       │
│慧宜、羅曼├──────┼──────┼───────┤
│麗、辛○○│93年1月1日  │93年12月18日│7,548元       │
├─────┼──────┼──────┼───────┤
│辛○○    │93年12月19日│搬遷日      │7,548元       │
└─────┴──────┴──────┴───────┘


司法院資訊處製作；財團法人民間司法改革基金會備份。
